【裁判字號】    98,台上,7328
【裁判日期】    981204
【裁判案由】    違反台灣地區與大陸地區人民關係條例
【裁判全文】
最高法院刑事判決            九十八年度台上字第七三二八號
上  訴  人  甲○○
上列上訴人因違反台灣地區與大陸地區人民關係條例案件，不服
台灣高等法院高雄分院中華民國九十六年九月二十六日第二審判
決（九十六年度上訴字第一四七六號，起訴案號：台灣高雄地方
法院檢察署九十六年度偵字第一二四五、三五二九號〈原判決漏
載第三五二九號〉），提起上訴，本院判決如下：
    主  文
上訴駁回。
    理  由
按刑事訴訟法第三百七十七條規定，上訴於第三審法院，非以判
決違背法令為理由，不得為之。是提起第三審上訴，應以原判決
違背法令為理由，係屬法定要件。如果上訴理由書狀並未依據卷
內訴訟資料，具體指摘原判決不適用何種法則或如何適用不當，
或所指摘原判決違法情事，顯與法律規定得為第三審上訴理由之
違法情形，不相適合時，均應認其上訴為違背法律上之程式，予
以駁回。本件原判決撤銷第一審關於論處上訴人甲○○共同意圖
營利而違反不得使大陸地區人民非法進入台灣地區之規定罪刑部
分之判決，改判仍論上訴人以共同意圖營利而違反不得使大陸地
區人民非法進入台灣地區之規定罪，處有期徒刑年，減為有期
徒刑壹年陸月。係依憑上訴人於警詢中坦承：知悉大陸女子王蟠
來台之目的在打工賺錢；並在審理中自承：其居中介紹宋佳良與
大陸女子王蟠相識，王蟠因而與宋佳良在大陸地區辦理結婚登記
，並入境台灣地區；復於偵查中供承：王蟠來台前之「大陸地區
人民進入台灣地區保證書」、「財團法人海峽交流基金會資料」
及入出境管理局資料，係由伊委託旅行社辦理，王蟠來台時上訴
人並與宋佳良同赴機場接機等情不諱，核與證人即同案被告宋佳
良於警詢中證陳：上訴人知道我已離婚，就鼓吹我到大陸地區娶
大陸女子，以賺取來回機票、食宿費用，均由女方招待，且女方
另支付一筆新台幣（下同）二萬元現金等利益，我考慮後同意，
就前往大陸地區與王蟠辦理結婚登記；偵查中結證：上訴人介紹
我到大陸結婚時，有事先告訴我是假結婚；證人王蟠在偵查中證
稱：是上訴人介紹我假結婚；證人即上訴人之配偶何志華證陳：
伊知悉王蟠來台之目的在打工賺錢，伊與王蟠是認識十多年的朋
友，因為王蟠在大陸有欠債，想嫁到台灣，所以請上訴人留意，
王蟠透過伊及上訴人表示要支付機票等費用，讓手頭不方便的宋
佳良快到大陸地區各等語，並參酌卷附大陸地區福建省建陽市公
證處（2004）潭證字第90號結婚公證書、內政部警政署入出境管
理局（嗣改制為內政部入出國及移民署）民國九十五年十二月十
一日境信凡字第０九五一一二三六四六０號函檢附之宋佳良、王
蟠入出國日期證明書、依親居留證申請書、旅行證申請書、財團
法人海峽交流基金會證明等證據資料，而為論斷，已敘述其所憑
之證據及認定之理由。而以上訴人矢口否認犯行，並辯稱：宋佳
良與王蟠並非假結婚，伊知悉宋佳良、王蟠均有意結婚後，才居
中介紹兩人認識云云，係飾卸之詞，不足採取，在理由內依憑調
查所得證據，詳加指駁；並說明：(一)、證人宋佳良在警詢關於上
訴人部分之陳述，雖與其於審理中所述不相符合。惟證人宋佳良
在審理中，已結證其警詢中陳述係出於其自由意思等語，參酌當
時其所受外界壓力之廣度、強度較少等一切情狀後，應認宋佳良
之警詢中陳述，在客觀上具有較可信之特別情況，且為證明犯罪
事實存否所必要，依刑事訴訟法第一百五十九條之二規定，自有
證據能力。至於其警詢錄音帶經勘驗結果，固有宋佳良就警詢筆
錄第五頁第二、三個問題之間，宋佳良答稱：「我後來知道」的
後面，尚有「警察詢以：什麼原因要前往大陸與王蟠辦理結婚？
宋佳良答稱：本來想說如果她可以結婚，就結婚，若不能結婚就
算了，這樣講不對嗎？警察稱：不是，前面都講了」等語，為筆
錄所未記載，惟其警詢中之陳述，既係出於其自由意思，且係自
動到案接受詢問，並於警詢之始即承認係假結婚，並就其經過詳
為陳述，其後始為「本來想說如果她可以結婚，就結婚，若不能
結婚就算了，這樣講不對嗎？」，而負責詢問之警員告以：「不
是，前面都講了」等語，可見該警察係在提醒證人宋佳良，已經
為犯罪之自白而已，尚難認證人宋佳良在警詢之自白係出於該警
察之不當取供所致。(二)、證人王蟠在偵查中係經具結而為陳述，
且無顯不可信之特別情況，其在審理中又已遭強制遣返大陸地區
，上訴人復捨棄與之對質詰問權，依法自得為證據。上訴人之選
任辯護人雖以經第一審勘驗證人宋佳良及王蟠在偵訊過程之錄影
光碟結果，只有錄影而無聲音，主張不具證據能力云云。惟依刑
事訴訟法第一百條之一規定係指訊問被告而言，至於訊問被告以
外之人並無應行錄音或錄影之強制規定，且檢察官於訊問證人王
蟠時，既已依法錄影，雖因錄音機器故障或人為操作問題，而未
能完成錄音，但尚不能據以認定證人王蟠在偵查中之陳述不得為
證據。(三)、本件係因上訴人向宋佳良提及可介紹大陸地區女子與
之假結婚，並可從中獲取利益，宋佳良始與王蟠假結婚；且證人
王蟠證稱；有關假結婚的事，我是與上訴人聯絡等語明確；上訴
人亦供承：王蟠來台前進入台灣地區之保證書及相關資料及入出
境管理局資料，係由伊委託旅行社辦理，及有與宋佳良一同至國
際機場接王蟠入境等情屬實，足見上訴人已參與非法使王蟠入境
之構成要件行為。(四)、證人宋佳良雖於第一審審理時附和上訴人
改稱：我看上訴人與何志華間之婚姻還蠻美滿，就請他幫我介紹
姻緣，上訴人將王蟠的照片拿給我，要我與王蟠直接聯繫，我與
王蟠彼此都有結婚意願；及證人何志華另證稱：王蟠要我幫忙介
紹讓她嫁來台灣，但並沒有說要到台灣工作還在大陸地區之欠債
各等語，俱與其先前所言矛盾，顯非實在，均無足為上訴人有利
之認定。另證人宋佳良之子宋立強雖證稱：王蟠入境台灣，有宴
客，也有看到她與伊父同住云云，惟其所證與前開事實不符，且
宋立強另稱：我平常在外工作，很少回家等語，其所述亦不足為
上訴人有利之認定之理由。至於證人即旅行社職員方淑娥雖證稱
：不記得上訴人有無幫人辦過入出境手續等語，惟上訴人已承認
有代為辦理王蟠之入境手續，如前所述，則證人方淑娥所述亦不
足為有利上訴人之認定。從形式上觀察，原判決並無違背法令之
情形存在。上訴意旨略稱：(一)、原判決認證人王蟠在警詢中所為
之陳述，具證據能力。然證人王蟠於偵查中即否認有以結婚名義
入境來台，亦無支付上訴人款項，係因與上訴人的配偶是同學，
故介紹與宋佳良結婚等語，並未主動供稱係「假結婚」，所謂「
假結婚」之用語，係檢察官之訊問題目，無法證實上訴人自始知
情，況此偵查錄影帶，經第一審法院勘驗結果，只有影像，並無
聲音，應無具證據能力，自不得採為不利上訴人之證據。又依王
蟠警詢筆錄之記載，雖供稱：其結婚係上訴人介紹，但亦否認上
訴人有為其仲介假結婚，並稱：假結婚係其自己辦理的等語，惟
檢察官在偵查未訊問其假結婚係何時規劃，即直接以「假結婚」
為問題訊問王蟠，又通觀證人王蟠偵訊筆錄內容，其真意與其警
詢內容之供述相同。由此可證上訴人自始即不知王蟠係為「假結
婚」。惟原判決竟認證人王蟠於偵查中證詞為可採，而不採其警
詢時之證述，且未敘明理由，有判決理由矛盾及不備理由之違背
法令。(二)、依修正後台灣地區與大陸地區人民關係條例第七十九
條第二項之處罰，其立法目的係因所謂「蛇頭」（指安排大陸地
區人民偷渡者）引介大陸偷渡客進入台灣地區，對社會秩序及國
家安全之危害，甚為嚴重，故特別加重其刑罰。惟人頭配偶僅係
未婚男女貪圖小利而充任「蛇頭」之假結婚人頭，尚難認係因使
大陸地區人民非法進入台灣地區之對價，非本項規定之適用對象
，依上開規定處罰，有違刑罰謙抑及比例原則之虞。而上訴人與
宋佳良皆非常見之「蛇頭」，縱有非法引進大陸地區人民來台，
亦非上開條例第七十九條第二項規範之對象。原判決以上開規定
論罪科刑，有適用法則不當之違誤。(三)、宋佳良結婚前確有前往
大陸王蟠家中與其親人見面，嗣王蟠來台，宋佳良尚宴請其子宋
立強、上訴人等人，王蟠亦在宋佳良家中居住一星期，另王蟠所
付之二萬元「紅包」係由王蟠另交其在台親屬轉交宋佳良，此皆
經宋立強、宋佳良供證在卷。依一般經驗，「假結婚」之「人蛇
」，實無與大陸女子家人聚會、相親，大陸女子來台亦無須宴請
賓客之必要。且王蟠之二萬元紅包亦託他人轉交宋佳良，原判決
不採上開事證，未敘明理由，有判決不備理由之違法。(四)、宋佳
良、宋立強均證陳：宋佳良確有與王蟠同住等語，惟原判決竟以
：宋立強所證與事實不符，且宋立強自稱：我平常在外工作，很
少回家等語，而認宋立強所述不予採取。但經勘驗宋佳良於警詢
錄音之結果，依前開所述，宋佳良曾陳述有想要結婚等語，更可
證宋佳良於審理中所辯：其原先係有意與王蟠結婚，但因王蟠來
台後告知其在大陸積欠鉅額債務後，伊認無法償付，故於王蟠居
住一星期後，即令王蟠搬離另覓住處云云，係屬可信。且原判決
既認定「王蟠始終未曾與宋佳良同營夫妻生活」，惟嗣又採信宋
佳良證稱：王蟠來台後與其同住一星期等語，其理由前後齟齬，
且與證人王蟠、宋佳良所述內容不符，亦有判決理由矛盾之違法
。(五)、依宋佳良於警詢上開陳述，可知其本意非為假結婚迎娶王
蟠，惟其本意，嗣經承辦警員「提醒」已有自白，故不得任意翻
供，致本意遭受掩飾，其警詢筆錄，應無證據能力。惟原判決竟
認上揭情形係警察提醒證人宋佳良已經為犯罪之自白云云，遽以
認定該筆錄具有證據能力，且憑此認定上訴人犯罪，自與證據法
則有違。(六)、原判決以上訴人已承認為王蟠辦理入境手續等語，
而不採證人即旅行社職員方淑娥證稱：不記得上訴人有無幫人辦
過入出境手續云云之證詞。惟卷內並無上訴人「代為」辦理王蟠
入境之自白，原判決上開論斷與卷證資料不符，有判決理由矛盾
之違法云云。惟查：（一）取捨證據及認定事實，乃事實審法院
職權之行使，其對證據證明力所為之判斷，苟不悖通常一般人日
常生活之經驗，又未違背客觀上應認為確實之定則，並已敘明其
何以為此判斷之心證理由者，即不能任意指為違法。原判決已就
相關事證詳加調查論列，復綜合上訴人之供述及證人宋佳良、王
蟠、何志華與原判決認定情節相符之證言，參互斟酌判斷，資為
不利於上訴人之認定，併已說明其取捨判斷所得心證，且原判決
理由說明上訴人自承：王蟠來台前之大陸地區人民進入台灣地區
保證書、財團法人海峽交流基金會資料及入出境管理局資料是由
我委託旅行社辦理等語，及宋佳良、何志華、宋立強有利上訴人
之證述部分，係迴護之詞，不予採信之理由，所為論斷，俱有卷
內證據資料可憑，並無適用法則不當、應於審判期日調查之證據
而未予調查及判決理由矛盾、理由不備之違法情形。上訴意旨無
非就原審採證認事之職權行使，專憑己見，泛言指摘，再為事實
上之爭執，並非依據卷內訴訟資料而為之具體指摘，自非適法之
第三審上訴理由。（二）原判決認定證人宋佳良警詢之供述及王
蟠偵查中之證詞，均具證據能力，已就原審調查證據之結果，並
依刑事訴訟法第一百五十九條之一第二項、同條之二、第一百條
之規定，說明其認定之理由。且原判決已說明，宋佳良係自行到
案，在警詢中承認假結婚在先，嗣因陳述前後有出入而經警員予
以詢明澄清，原判決認此並不影響其警詢中供述之任意性，認具
證據能力，既於法無違，且有卷內資料足憑，自不能指為違法。
上訴意旨徒憑己意，任意指摘，並非合法第三審上訴理由。（三
）原判決已敘明認定上訴人與宋佳良係共同正犯所憑之證據及理
由，且台灣地區與大陸地區人民關係條例第七十九條第二項之意
圖營利使大陸地區人民非法進入台灣地區罪，並未規定專以人蛇
集團之首腦為處罰對象，上訴意旨謂該罪應以「蛇頭」（人蛇集
團首腦）安排大陸地區人民非法進入台灣地區之行為，為處罰對
象，且宋佳良所獲利益係喪失未婚身分及承擔風險之代價，不成
立該罪云云，核係徒憑一己之見，任意解釋法律，據以指摘原判
決違法，難謂符合第三審上訴之法定要件。（四）原判決事實認
定：王蟠在台期間，雖最初數日曾暫住於宋佳良址設高雄縣大社
鄉○○村○○路一四五號四樓之住處，惟始終未曾與宋佳良同營
夫妻生活，且未幾即與甲○○所任職第一家房屋仲介公司之副總
許順吉同居，而協助許順吉從事房屋仲介等相關工作等情（見事
實欄一之(一)），係指王蟠來台後，雖借住宋佳良家數日，但未營
實質夫妻生活，與其理由說明採取證人宋佳良所述王蟠有與之同
住一星期之證詞，並無矛盾。上訴人未憑卷內資料，任意指摘，
不足以辨識原判決已具備違背法令之形式要件。（五）其餘上訴
意旨，則置原判決之明白論斷於不顧，或仍持原判決已說明理由
而捨棄不採之陳詞辯解，再為事實上之爭執，或就屬於事實審法
院採證認事職權之行使，或就不影響於判決本旨之枝節事項，全
憑己見，任意指摘，難謂已符合首揭法定上訴第三審之要件。其
上訴違背法律上之程式，應予駁回。
據上論結，應依刑事訴訟法第三百九十五條前段，判決如主文。
中    華    民    國  九十八  年   十二   月    四    日
                      最高法院刑事第三庭
                          審判長法官  林  增  福
                                法官  張  清  埤
                                法官  陳  世  雄
                                法官  何  菁  莪
                                法官  洪  佳  濱
      本件正本證明與原本無異
                                      書  記  官
中    華    民    國  九十八  年   十二   月    八    日
                                                     ｍ


司法院資訊處製作；財團法人民間司法改革基金會備份。
